【裁判字號】    96,保險,2
【裁判日期】    970108
【裁判案由】    給付保險金
【裁判全文】
臺灣雲林地方法院民事判決               96年度保險字第2號
原      告  甲○○
法定代理人  乙○○
            己○○
共      同
訴訟代理人  丁○○
                        弄10.
被      告  新光產物保險股份有限公司虎尾分公司
法定代理人  戊○○
訴訟代理人  丙○○
上列當事人間請求給付保險金事件，本院於民國96年12月25日言
詞辯論終結，判決如下：
    主  文
原告之訴駁回。
訴訟費用由原告負擔。
    事  實
甲、原告方面：
一、聲明：
  １被告應給付原告新台幣一百六十萬元，及自九十四年五月七
    日起至清償日止，按保險法第34條給付年息一分利息。
  ２訴訟費用由被告負擔。
二、陳述：
  １原告甲○○於民國93年5 月7 日22時10分許，騎乘機車搭載
    王建富在雲林縣西螺鎮○○里○○路由東向西行駛，途經壹
    個無號誌之交叉路口（新社路130 號前）與騎機車未戴安全
    帽之王鵬誠相撞致王鵬誠死亡，甲○○亦受傷嚴重，目前經
    宣告為禁治產人 (94年度禁字第98號)， 原告依所投保之強
    制汽車責任保險，向被告提出申請保險理賠，被告至今仍未
    賠償保險金，且被告更多次向原告發出支付命令 (94年度促
    字第15196 號、95年度促字第2994號、95年度虎簡調字第52
    號、95年度訴字第423 號），本欲抵扣該賠償之保險金，該
    案經鈞院審理後被告自行撤回，被告已無法抵扣任何保險金
    ，而被告至今仍不按法規賠償保險金。
  ２強制汽車責任保險法第2 條規定：「強制汽車責任保險依本
    法之規定；本法未規定者，適用保險法及其他有關法令之規
    定。」保險法第34條：「保險人應於要保人或被保險人交齊
    證明文件後，於約定期限內給付賠償金額。無約定期限者，
    應於接到通知後十五日內給付之。保險人因可歸責於自己之
    事由致未在前項規定期限內為給付者，應給付遲延利息年利
    一分。」原告向新光產物保險公司申請強制汽車責任保險金
    至今已兩年多，該公司曾經要求原告至雲林台大醫院複檢，
    且要求需有禁治產人證明，該保險金才能賠付，事經兩年後
    ，該公司又來文要求原告補具病歷摘要，該公司意圖將文件
    未補齊之責任，推給原告已然明顯，又申請保險理賠受保險
    人刁難，故意要求申請人檢付不需要之證明 (禁治產人證明
    ）此行為有違保險條款規定。
  ３強制汽車責任保險法第23條：「保險人於被保險汽車發生交
    通事故時，依本法規定對受益人給付保險金。前項給付，應
    於理賠申請案提出申請後五日內確定賠償金額，並應於十日
    內為之。」（修正為第25條）。同法第25條：「本保險給付
    項目如下：1 、傷害醫療給付。2 、殘廢給付。3 、死亡給
    付。」（修正為第27條）。原告因交通事故導致智力及中樞
    神經受損，此有94年度禁字第98號民事裁定可稽，向被告提
    出強制汽車責任保險殘廢及醫療給付，被告僅核定醫療給付
    並開立支票七萬餘元，而此支票現仍遭被告扣押。傷害醫療
    給付可申請部份共有二十萬元，強制汽車責任保險給付標準
    第2 條載有明文。殘廢部份，查強制汽車責任保險給付標準
    表「精神障害系列」第02項，精神遺存高度障害，終身不能
    從事工作，日常生活活動之大部分須他人扶助者，為第二等
    級一百一十七萬。「神經障害系列」第06項，中樞神經系統
    機能之病變，引起截癱或偏癱，致終身不能從事工作，日常
    生活活動須他人扶助者，為第二等級一百一十七萬，依強制
    汽車責任保險給付標準第4 條第1 項第1 至5 款之規定，升
    等為第一等級一百四十萬，此為被告應支付殘廢保險金之金
    額。
  ４強制汽車責任保險條款第19條 (修正為第18條）（共同肇事
    之處理）：汽車交通事故係由數汽車所生或涉及數汽車者，
    依下列規定處理：
  肇事汽車全部或部份為被保險汽車，受害人或受益人得在本
    保險保險金額範圍內，請求各被保險汽車之保險公司連帶給
    付保險金。
  前述各被保險汽車之保險公司間，按其所承保之肇事汽車數
    量比例負分擔之責。
    原告於93年05月07日所發生交通事故係由兩車碰撞所導致，
    且兩車駕駛人均有傷亡情事，並非被告一直辯稱此一事故是
    所謂「單一事故」，此有前檢送雲林縣警察局西螺分局道路
    交通事故證明書為證，被告辯稱此為單一事故不足採信。依
    據為財政部於86年12月5 日以台財保第000000000 號函核定
    ，於91年7 月23日修正頒布之強制汽車責任保險理賠作業處
    理要點。惟細觀該處理要點第柒點第二小點針對兩輛汽車發
    生交通事故之處理方式，規定：「二輛汽車內駕駛人及乘客
    傷亡之損失，由承保之各保險公司自行負責處理車內駕駛人
    及乘客傷亡之損失，雙方保險公司對二輛汽車內駕駛人及乘
    客傷亡之損失總合各負二分之一分攤之責。若對造汽車未投
    保強制汽車責任保險，則對造汽車內駕駛人及乘客傷亡之損
    失，由已投保汽車之保險公司負賠償之責」，應係指兩輛汽
    車之駕駛人均致他人傷亡，均為加害人，或有一造汽車未投
    保強制汽車責任保險之情形。
  ５強制汽車責任保險法第28條：「被保險汽車發生交通事故時
    ，受益人得在本法規定之保險金額範圍內，直接向保險人請
    求給付保險金。」（刪除。與修正條文第7 及25條內容相同
    ）依上開條文規定，被告應賠付強制汽車責任保險金，為此
    起訴請求。
乙、被告方面：
一、聲明：
  １駁回原告之訴。
  ２訴訟費用由原告負擔。
二、陳述：
  １查本件事故發生於民國93年5 月07日，自應適用94年2 月5
    日修正前之強制汽車責任保險法規定，合先敘明。
  ２按強制汽車責任保險法係採責任保險法制，其立法目的，一
    方面在使汽車交通事故之受害人得直接請求保險賠償給付，
    迅速獲得保障；另方面使加害人依法應負賠償責任，於受賠
    償之請求時，得因有保險契約之保障，而在限度之金額內免
    其責任，責任保險人之義務在於代替被保險人向第三人賠償
    。職是，強制汽車責任保險法之保險人於被保險人駕駛被保
    險汽車發生交通事故，致第三人傷殘死亡，始負保險賠償給
    付義務。
  ３次按本法所稱加害人係指汽車交通事故之行為人，受害人係
    指因汽車交通事故遭致體傷、殘廢或死亡之人，強制汽車責
    任保險法第9 條定有明文。查原告雖為受害人並為同法第8
    條之被保險人，然依強制汽車責任保險法施行細則第3 條第
    2 項規定：「汽車交通事故僅涉及一輛汽車者，受害人不包
    括該車之駕駛人。」，顯將己車之駕駛人排除在外，亦即駕
    駛人之傷殘死亡乃傷害保險之保障範圍，不能與屬責任保險
    法制之強制汽車責任保險相混淆，從而，被告就原告之傷殘
    ，對其並不負保險給付之責，原告逕向被告請求保險理賠，
    即與強制汽車責任保險法第28條之規定未合，觀諸臺灣台中
    地方法院94年度保險字第50號民事判決與最高法院92年度台
    上字第699 號民事判決亦採相同見解。
  ４綜上所陳，原告之主張確無理由，為此祈請鈞院判決駁回其
    請求。
    理    由
一、兩造不爭執事項：
  １原告甲○○於民國93年5 月7 日22時10分許，騎乘機車搭載
    王建富在雲林縣西螺鎮○○里○○路由東向西行駛，途經壹
    個無號誌之交叉路口（新社路130 號前）與騎機車未戴安全
    帽之王鵬誠相撞致王鵬誠死亡，甲○○亦受傷嚴重，目前經
    本院94年度禁字第98號宣告禁治產。
  ２原告甲○○所騎的機車，是他父親乙○○所有。該機車在肇
    事當時是向被告公司投保強制汽車責任保險。
  ３與原告互撞的王鵬誠（已因本件車禍事故死亡）所騎機車並
    未向任何保險公司投保強制汽車責任保險。
  ４原告向被告公司請求強制汽車責任保險給付，遭被告公司拒
    絕。
二、兩造爭執事項：
  １原告主張：如果肇事的車輛有兩輛以上，受害人本身為駕駛
    人，也可以向自己投保強制汽車責任保險的保險公司請求保
    險給付。
  ２被告主張：強制汽車保險的本質是在保護第三人，是責任險
    ，不是傷害險，且本件肇事的車輛雖有兩輛，但只有一輛有
    投保強制汽車責任保險，並無雙方保險公司對二輛汽（機）
    車駕駛人及乘客傷亡之損失總合各負二分之一分攤之責的情
    形，被告只應對與原告互撞的王鵬誠傷亡負賠償之責，對原
    告本身的傷害無給付保險金之責。
三、法院的判斷：
  １原告甲○○主張他於民國九十三年五月七日騎乘他父親乙○
    ○所有的機車，與王鵬誠（已因本件車禍事故死亡）所騎機
    車互撞，原告受重度傷害，經本院94年度禁字第98號宣告為
    禁治產人。乙○○所有的該機車在肇事當時是向被告公司投
    保強制汽車責任保險，經原告向被告公司請求強制汽車責任
    保險給付，遭被告公司拒絕等情，因為屬兩造不爭執事項，
    自可信為實在。
  ２但查強制汽車責任保險係採責任保險法制，其立法目的，一
    方面在使汽車交通事故之受害人得直接請求保險賠償給付，
    迅速獲得保障；另方面使加害人依法應負賠償責任，於受賠
    償之請求時，得因有保險契約之保障，而在限度之金額內免
    其責任，責任保險人之義務在於代替被保險人向第三人賠償
    。職是，強制汽車責任保險法之保險人於被保險人駕駛被保
    險汽車發生交通事故，致第三人傷殘死亡，始負保險賠償給
    付義務。復依強制汽車責任保險法施行細則第3 條第2 項規
    定：「汽車交通事故僅涉及一輛汽車者，受害人不包括該車
    之駕駛人。」，顯將己車之駕駛人排除在外，亦即駕駛人之
    傷殘死亡乃傷害保險之保障範圍，不能與屬責任保險法制之
    強制汽車責任保險相混淆。
  ３雖然強制汽車責任保險條款第19條 (修正為第18條）訂定（
    共同肇事之處理）：汽車交通事故係由數汽車所生或涉及數
    汽車者，依下列規定處理：
  肇事汽車全部或部份為被保險汽車，受害人或受益人得在本
    保險保險金額範圍內，請求各被保險汽車之保險公司連帶給
    付保險金。
  前述各被保險汽車之保險公司間，按其所承保之肇事汽車數
    量比例負分擔之責。
    但上開規定是有二家以上保險公司就同一汽車交通事故均有
    代替被保險人向第三人給付賠償之情形下，為方便請求權人
    求償及謀應負賠償責任之數保險公司間之公平而設，如應負
    賠償責任之保險公司只有一家，應無適用餘地。換言之，上
    開規定並不能改變強制汽車責任保險屬責任保險，保險人之
    義務在於代替被保險人向第三人賠償的本質。
  ４依上說明，本件應負賠償責任之保險公司只有被告一家，被
    告之義務在於代替被保險人向第三人賠償，原告則非強制汽
    車責任保險法所稱得請求保險賠償給付之受害人。從而，原
    告依據乙○○與被告間之強制汽車責任保險契妁，請求被告
    給付原告新台幣一百六十萬元，及自九十四年五月七日起，
    至清償日止，按保險法第34條規定給付按年息一分計算之利
    息，即屬無據，應予駁回。
四、結論：原告之訴為無理由，依民事訴訟法第78條判決如主文
    。
中    華    民    國    97    年    1     月    8     日
                  民事第一庭    法  官  邱瑞裕
以上正本係照原本作成
如對本判決上訴，須於判決送達後20日內向本院提出上訴狀
中    華    民    國    97    年    1     月    16    日
                                書記官  賴成育


司法院資訊處製作；財團法人民間司法改革基金會備份。
